【裁判字號】    98,訴,83
【裁判日期】    981113
【裁判案由】    商業會計法等
【裁判全文】
臺灣高雄地方法院刑事判決                98年度訴字第83號
公  訴  人  臺灣高雄地方法院檢察署檢察官
被      告  乙○○
選任辯護人  鄭瑞崙律師
            許惠珠律師
上列被告因商業會計法等案件，經檢察官提起公訴（97年度偵字
第26901 號），本院判決如下：
    主  文
乙○○被訴犯商業會計法第七十一條第一款之填製不實罪部分無
罪。
被訴行使偽造私文書罪部分免訴。
    理  由
壹、無罪部分：
一、公訴意旨略以：被告乙○○係中一營造工程股份有限公司（
    下稱中一公司）之實際負責人，係屬商業會計法所稱之負責
    人，其明知不得將營造登記證書出借予他人使用，竟意圖為
    自己不法之所有，基於製作不實商業會計憑證之概括犯意，
    陸續於民國84年至86年間，將中一公司之營造業執照出借供
    址設新竹市○○路33 7號2 樓之華領企業有限公司（下稱華
    領公司）之實際負責人甲○○（所涉違反商業會計法罪嫌部
    分，業據臺灣高等法院判決以92上易3390號判處6 月確定）
    參加「新竹空軍基地整建Ｉ／Ｌ修護棚場及增設棚廠氣電源
    地坪土木工程」等工程之競標，並收取借牌費用（詳如附表
    所示），並由甲○○安排以低於底價之最低價得標後，再由
    甲○○自行發包下包商施作，下包廠商則直接開立統一發票
    供無交易事實之中一公司作為進項憑證，並申報扣抵銷項稅
    額，中一公司則開立內容不實之統一發票交由甲○○轉交實
    際發包人即軍方作為記帳及付款之憑證，致使發包單位新竹
    空軍基地帳冊登載資料錯誤，因而損害其正確性，因認被告
    乙○○涉犯商業會計法第71條第1 款之填製不實會計憑證罪
    嫌等語。
二、程序部分（追訴權時效之探究）：
  (一)按行為後法律有變更者，適用行為時之法律，但行為後之法
    律有利於行為人者，適用最有利於行為人之法律，刑法第 2
    條第1 項定有明文。查刑法第80條第1 項關於追訴權時效期
    間之規定，刑法修正前、後之規定不同，公訴人認被告乙○
    ○涉犯商業會計法第71條第1 款之填製不實會計憑證罪嫌，
    係最重本刑有期徒刑5 年以下之罪，依修正前刑法第80條第
    1 項第2 款之規定，追訴權期間為10年，而依修正後刑法第
    80條第1 項第2 款之規定，追訴權期間則為20年，是修正後
    刑法所定時效期間較長，自屬對行為人較不利，比較結果自
    應以修正前刑法第80條第1 項較有利於行為人，本件關於追
    效權時效，自應適用修正前刑法第80條之規定，且則關於追
    訴權時效之停止進行，及其期間、計算，亦應一體適用修正
    前刑法第83條之規定。
  (二)按刑法第80條第1 項規定，追訴權因一定期間不行使而消滅
    ，係指追訴機關於法定期間內，怠於行使追訴權，即生時效
    完成，而消滅追訴權之效果。故追訴權消滅時效之發生，應
    以不行使追訴權為其前提要件。又所謂追訴權，係對行刑權
    而言，應指形式之刑罰權，包括偵查、起訴及審判權在內若
    已實施偵查，此時追訴權既無不行使之情形，自不生時效進
    行之問題。此經最高法院82年度第10次刑事庭會議決議在案
    。再所謂實施偵查，指檢察署收受警局移送書或告訴、告發
    之日起為檢察官發動偵查權之時。如檢察官自動檢舉或簽分
    案件偵辦時，即以簽分日為開始實施偵查之日。司法警察官
    及司法警察僅係輔助偵查機關，故司法警察（官）於調查時
    ，尚難謂已開始實施偵查。惟檢察官指揮司法警察（官）偵
    查，或因其他情事知有犯罪嫌疑而傳喚嫌疑人著手調查證據
    ，均可謂已開始實施偵查（參司法院82廳刑一字第20127 號
    函）。又對於同一案件重行起訴，為刑事訴訟法所禁止，故
    偵辦中之案件與該案件具有「同一案件」之關係時，檢察官
    必須移由法院併案審理。法院對檢察官併辦之案件，亦必須
    加以審酌，始知與本案是否具有同一案件之關係，故併辦並
    非追訴權之不行使，而係因法律規定不能重覆起訴，乃移由
    法院併案審理，而無法繼續偵查。是併案期間，其時效停止
    進行，惟適用刑法第83條各項有關規定（參考臺灣高等法院
    暨所屬法院87年11月座談會審查意旨）。
  (三)經查，本件被告乙○○於84年至86年間涉有上開商業會計法
    第71條第1 款之填製不實會計憑證罪嫌，其犯罪行為終止之
    日應為86年4 月2 日，此觀卷附被告96年4 月2 日所製作予
    空軍六一七四部隊關於「整建I/L 修護棚廠及增設棚廠氣電
    源、地坪工程計價款」之發票1 紙即可明瞭（見卷13第 410
    頁下方）。而本件係由法務部調查局於91年11月7 日函送臺
    灣高雄地方法院檢察署，由該署於同日分案偵辦（91年度他
    字第5291號、其後簽分改為91年度偵字第26969 號），再經
    下列之移送併辦、退回併辦及偵查起訴程序：(1)承辦檢察官
    初以91年12月19日雄檢楠列字84807 號函請最高法院併案審
    理，案經最高法院撤銷發回後，再由臺灣高等法院高雄分院
    以92年11月26日92雄分院文刑學上更一171 字第10843 函退
    併辦，再由該署於92年12月4 日分案偵查（92年度偵字第24
    358 號）；(2)承辦檢察官又以93年11月23日雄檢楠翔92偵字
    24358 字第05607 號函請最高法院併案審理，案經最高法院
    撤銷發回後，再由臺灣高等法院高雄分院以94年6 月24日94
    雄分院謀刑信94上更二13字第04127 號函退併辦，再由該署
    於94年7 月1 日分案偵查（94年度偵字第14941 號）；(3)承
    辦檢察官又以94年7 月28日雄檢博翔94偵字14941 字第4602
    5 號函請最高法院併案審理，案經最高法院撤銷發回後，再
    由臺灣高等法院高雄分院以95年10月25日95雄分院謀刑立94
    上更三60字第08339 號函退併辦，再由該署於95年11月1 日
    分案偵查（95年度偵字第28266 號）；(4)承辦檢察官又以95
    年12月4 日雄檢博羽95偵字28266 字第90355 號函請最高法
    院併案審理，案經最高法院撤銷發回後，再由臺灣高等法院
    高雄分院以96年3 月23日96雄分院謀刑禮95重上更四85字第
    02604 號函退併辦，再由該署於96年4 月2 日分案偵查（96
    年度偵字第9504號）；(5)承辦檢察官又以96年5 月2 日雄檢
    惟羽96偵字9504字第8134號函請最高法院併案審理，案經最
    高法院撤銷發回後，再由臺灣高等法院高雄分院以97年9 月
    15日97雄分院謀刑事97重上更五25字第08881 號函退併辦，
    再由該署於97年9 月30日分案偵查（97年度偵字第26901 號
    ）；(6)承辦檢察官以97年度偵字第26901 號提起公訴，於97
    年10月17日繫屬於本院。以上均為被告及辯護人所不爭執（
    見本院審訴卷第101 頁正、反面），且有相關偵查卷證在卷
    可稽，應堪採認。是本件自被告填製不實會計憑證行為終止
    時即86年4 月2 日起，迄97年9 月30日臺灣高雄地方法院檢
    察署分案偵查之日止，共歷時11年5 月又28日，其中偵查期
    間為1 年4 月又11日，併案期間計3 年7 月又24日，偵查因
    併案而無法繼續，時效期間停止進行，惟逾追訴權時效之4
    分之1 （即2 年6 個月）後，其停止原因視為消減，時效開
    始進行，迄本件分案實施偵查（不生時效進行之問題），尚
    未逾10年追訴期間（即11年5 月28日減去時效停止進行之 2
    年6 月及1 年4 月又11日）。是本件辯護人為被告乙○○辯
    護本案已罹於追訴權時效等語，尚非可採，核先敘明。
三、按犯罪事實應依證據認定之，無證據不得認定犯罪事實。不
    能證明被告犯罪者，應諭知無罪之判決，刑事訴訟法第 154
    條第2 項、第301 條第1 項分別定有明文。又同法第161 條
    第1 項並規定：檢察官就被告犯罪事實，應負舉證責任，並
    指出證明之方法。因此，檢察官對於起訴之犯罪事實，應負
    提出證據及說服法院之實質舉證責任。倘其所提出之證據，
    不足為被告有罪之積極證明，或其指出證明之方法，無從說
    服法院以形成被告有罪之心證，基於無罪推定之原則，自應
    為被告無罪判決之諭知，最高法院92年台上字第128 號著有
    判例。
四、次按商業會計法第71條第1 款之填製不實會計憑證罪，犯罪
    主體必須為商業負責人、主辦及經辦會計人員或依法受託代
    他人處理會計事務之人員，係屬因身分或特定關係始能成立
    之犯罪。不具備上開身分者，並非該罪處罰之對象，須與具
    有該身分者共同犯上開之罪，始有適用該法論處之餘地。又
    修正前商業會計法第7 條規定「本法所稱商業負責人依公司
    法第8 條、商業登記法第9 條及其他法律有關之規定。」（
    95年5 月24日修正為「本法所定商業負責人之範圍，依公司
    法、商業登記法及其他法律有關之規定。」）而公司法第 8
    條規定「本法所稱公司負責人：在無限公司、兩合公司為執
    行業務或代表公司之股東；在有限公司、股份有限公司為董
    事。公司之經理人或清算人，股份有限公司之發起人、監察
    人、檢查人、重整人或重整監督人，在執行職務範圍內，亦
    為公司負責人。」故公司負責人，並不包含所謂「實際負責
    人」在內（最高法院98年度台上字第4749號判決參照）。經
    查，本件公訴意旨被告乙○○為中一公司實際負責人，陸續
    於84年至86年間，將中一公司之營造業執照出借供華領公司
    之實際負責人甲○○參加「新竹空軍基地整建Ｉ／Ｌ修護棚
    場及增設棚廠氣電源地坪土木工程」等工程之競標，並開立
    內容不實之統一發票交由甲○○轉交實際發包人即軍方作為
    記帳及付款之憑證，因認其觸犯商業會計法第71條第1 款之
    填製不實會計憑證罪，然依卷附中一公司之營利事業設立申
    請書及負責人變更申請書起訴書所示（見卷9 第109 至 111
    頁），中一公司於83年12月27日變更負責人為丙○○，被告
    並非中一公司之負責人，亦非中一公司之董事，依上開最高
    法院判決意旨所示，公訴意旨認定被告僅係中一公司之「實
    際負責人」，並非「公司負責人」，亦即並非「商業負責人
    」，要與商業會計法第71條第1 款之填製不實會計憑證罪，
    犯罪主體必須為「商業負責人」之要件有所不符，是被告之
    行為自不構成商業會計法第71條第1 款之填製不實會計憑證
    罪，至為灼然。此外，檢察官亦未能舉證證明被告究竟如何
    具備商業會計法第71條所定之身分或特定關係，而有上開商
    業會計法之適用，從而，本件檢察官提出之積極證據尚不足
    以認定被告有何行使偽造私文書及詐欺取財等罪嫌，其間尚
    有合理之懷疑存在。此外復查無其他積極證據足認被告有公
    訴意旨所述犯行，被告既未經證明犯罪，揆諸前揭說明，自
    應為無罪之諭知。
貳、免訴部分：
一、公訴意旨略以：被告乙○○係城安機械工程股份有限公司（
    下稱城安公司）與城洪企業有限公司（下稱城洪公司）之實
    際負責人，商景元則於81年6 月間，因欲投標空軍後勤司令
    部辦理之安翔計畫81年度新建二指部自動化吞吐庫機械土木
    工程，乃透過王光漢引薦，向乙○○借用城安公司名義參與
    本工程作為主標商投標，並為達法定3 家開標家數，另協議
    由乙○○提供城洪公司參與投標而為陪標廠商，惟因城洪公
    司不具招標規範所要求之實績，資格因而不符，乙○○為協
    助商景元投標藉以獲取得標金額10% 之借牌費用，竟基於偽
    造私文書之概括犯意，先將城安公司前於75年3 月14日承攬
    臺灣省農工企業股份有限公司嘉義機械廠（下稱臺灣農工嘉
    義廠）之「中型倉庫新建鋼架製造及安裝工程」存執契約，
    據以偽造更改契約內之「工程名稱」、「承攬人」、「工程
    總價」等事項，偽造為城洪公司72年及75年共計2 份實績證
    明契約書影本，並持上開偽造契約書以行使送審投標，復未
    經台灣機械股份有限公司（下稱台機公司）同意，擅自偽造
    台機公司業務處之「開標、議價專用章」，分別於領標時偽
    填廠商登記表，並於寄標時偽作工程標單蓋印行使，足生損
    害於發包單位空軍後勤司令部及台機公司，因認被告涉犯刑
    法第216 條、第210 條之行使偽造私文書罪嫌等語。
二、按行為後法律有變更者，適用行為時之法律，但行為後之法
    律有利於行為人者，適用最有利於行為人之法律，刑法第 2
    條第1 項定有明文。查刑法第80條第1 項關於追訴權時效期
    間之規定，刑法修正前、後之規定不同，公訴人認被告涉犯
    刑法第216 條、第210 條之行使偽造私文書罪嫌，係最重本
    刑有期徒刑5 年以下之罪，依修正前刑法第80條第1 項第 2
    款之規定，追訴權期間為10年，而依修正後刑法第80條第 1
    項第2 款之規定，追訴權期間則為20年，是修正後刑法所定
    時效期間較長，自屬對行為人較不利，比較結果自應以修正
    前刑法第80條第1 項較有利於行為人，本件關於追效權時效
    ，自應適用修正前刑法第80條之規定，且則關於追訴權時效
    之停止進行，及其期間、計算，亦應一體適用修正前刑法第
    83條之規定。
三、按案件時效已完成者，應諭知免訴之判決，刑事訴訟法第30
    2 條第2 款定有明文。而案件經提起公訴或自訴，且在審判
    進行中，此時追訴權既無不行使之情形，自不發生時效進行
    之問題，此經大法官會議釋字第138 解釋闡釋在案。又追訴
    權之時效，如依法律之規定，偵查、起訴或審判之程序，不
    能開始或繼續時，停止其進行，其時效停止，自停止原因消
    滅之日起與停止前已經過之期間，一併計算，停止原因繼續
    存在之期間，如達於追訴權時效期間4 分之1 時，其停止原
    因視為消滅，修正前刑法第83條亦定有明文。又對於同一案
    件重行起訴，為刑事訴訟法所禁止，故偵辦中之案件與該案
    件具有「同一案件」之關係時，檢察官必須移由法院併案審
    理。法院對檢察官併辦之案件，亦必須加以審酌，始知與本
    案是否具有同一案件之關係，故併辦並非追訴權之不行使，
    而係因法律規定不能重覆起訴，乃移由法院併案審理，而無
    法繼續偵查。是併案期間，其時效停止進行，惟適用刑法第
    83條各項有關規定（參考臺灣高等法院暨所屬法院87年11月
    座談會審查意旨）。
四、經查，本件被告乙○○於81年6 月間涉有上開刑法第216 條
    、第210 條之行使偽造私文書罪嫌，犯罪行為終止之日為81
    年6 月26日，而本件係由法務部調查局於87年11月16日函送
    臺灣高雄地方法院檢察署，由該署於年月21日分案偵辦（87
    年度偵字第26905 號），再經下列之移送併辦、退回併辦及
    偵查起訴程序：(1)承辦檢察官初以88年7 月23日雄檢銅昃87
    偵26905 號函請本院就被告此部分所涉偽造文書犯負併予審
    理，惟經本院以89年5 月17日高貴刑繼88訴17字第19470 號
    函退併辦，再由該署於89年5 月20日分案偵查（89年度偵字
    第11299 號）；(2)承辦檢察官又以89年6 月16日雄檢銅昃89
    偵11299 號函請臺灣高等法院高雄分院就被告此部分所涉偽
    造文書犯行併予審理，惟經該院以90年9 月21日90雄分院瑞
    刑勇上訴771 字第09507 號函退併辦，再由該署於90年10月
    2 日分案偵查（90年度偵字第17280 號）；(3)承辦檢察官又
    於91年4 月30日函請最高法院併案審理，案經最高法院撤銷
    發回後，再由臺灣高等法院高雄分院以92年11月26日92雄分
    院文刑學上更一171 字第10843 號函退併辦，再由該署於92
    年12月1 日分案偵查（92年度偵字第23639 號）；(4)承辦檢
    察官又以93年11月23日雄檢楠翔92偵字24358 字第05607 號
    函請最高法院併案審理，案經最高法院撤銷發回後，再由臺
    灣高等法院高雄分院以94年6 月24日94雄分院謀刑信94上更
    二13字第04127 號函退併辦，再由該署於94年7 月1 日分案
    偵查（94年度偵字第14941 號）；(5)承辦檢察官又以94年 7
    月28日雄檢博翔94偵字14941 字第4 6025號函請最高法院併
    案審理，案經最高法院撤銷發回後，再由臺灣高等法院高雄
    分院以95年10月25日95雄分院謀刑立94上更三60字第 08339
    號函退併辦，再由該署於95年11月1 日分案偵查（95年度偵
    字第28266 號）；(6)承辦檢察官又以95年12月4 日雄檢博羽
    95偵字28266 字第90355 號函請最高法院併案審理，案經最
    高法院撤銷發回後，再由臺灣高等法院高雄分院以96年3 月
    23日96雄分院謀刑禮95重上更四85字第02604 號函退併辦，
    再由該署於96年4 月2 日分案偵查（96年度偵字第9504號）
    ；(7)承辦檢察官又以96年5 月2 日雄檢惟羽96偵字9504字第
    8134號函請最高法院併案審理，案經最高法院撤銷發回後，
    再由臺灣高等法院高雄分院以97年9 月15日97雄分院謀刑事
    97重上更五25字第08881 號函退併辦，再由該署於97年9 月
    30日分案偵查（97年度偵字第26901 號）；(9)承辦檢察官以
    97年度偵字第26901 號提起公訴，於97年10月17日繫屬於本
    院。以上均為被告及辯護人所不爭執（見本院審訴卷第 100
    頁反面、第101 頁），且有相關偵查卷證在卷可稽，應堪採
    認。是本件自被告行使偽造私文書行為終止時即81年6 月26
    日起，迄97年9 月30日臺灣高雄地方法院檢察署分案偵查之
    日止，共歷時16年3 月又4 日，其中偵查期間為2 年7 月又
    5 日，併案期間計7 年7 月又2 日，偵查因併案而無法繼續
    ，時效期間停止進行，惟逾追訴權時效之4 分之1 （即2 年
    6 個月）後，其停止原因視為消減，時效開始進行，迄本件
    分案實施偵查（不生時效進行之問題），顯已逾10年追訴期
    間（即16年3 月4 日減去時效停止進行之2 年6 月及2 年 7
    月又5 日）。是依上開說明，被告所犯行使偽造私文書犯行
    之追訴權，業因時效完成而消滅，爰為諭知免訴之判決。
據上論斷，應依刑事訴訟法第301 條第1 項、第302 條第2 款，
判決如主文。
本案經檢察官丁○○到庭執行職務。
中    華    民    國    98    年    11    月    13    日
                      刑事第五庭審判長法  官 廖建瑜
                                      法  官 林裕凱
                                      法  官 陳盈吉
以上正本證明與原本無異。
如不服本判決，應於判決送達後10日內，向本院提出上訴狀。
中    華    民    國    98    年    11    月    13    日
                                      書記官  陳展榮
【附表】
 ┌──┬─────────────┬───────┬───────┐
 │編號│工程名稱                  │總價          │借牌費        │
 ├──┼─────────────┼───────┼───────┤
 │ 一 │I/L修護棚廠工程           │  34,128,010元│    314,339元 │
 │    │                          │              │    131,479元 │
 │    │                          │              │        684元 │
 │    │                          │              │     53,197元 │
 │    │                          │              │     66,229元 │
 │    │                          │              │      7,063元 │
 │    │                          │              │合計572,991元 │
 ├──┼─────────────┼───────┼───────┤
 │ 二 │MPS網路工程               │   3,960,000元│    188,100元 │
 ├──┼─────────────┼───────┼───────┤
 │ 三 │個裝工廠及三號停機線廠整新│  10,250,000元│    486,875元 │
 │    │工程                      │              │              │
 ├──┼─────────────┼───────┼───────┤
 │ 四 │整修火燄彈維修廠飛彈儲存庫│  10,080,000元│    478,800元 │
 │    │工程                      │              │              │
 └──┴─────────────┴───────┴───────┘


司法院資訊處製作；財團法人民間司法改革基金會備份。
